【裁判字號】    96,訴,1671
【裁判日期】    970221
【裁判案由】    侵權行為損害賠償
【裁判全文】
臺灣高雄地方法院民事判決              96年度訴字第1671號
原      告  乙○○
被      告  丙○○
            甲○○
當事人間侵權行為損害賠償事件，本院於民國97年1月31日言詞
辯論終結，判決如下：
  主  文
原告之訴及假執行之聲請均駁回。
訴訟費用由原告負擔。
  事實及理由
一、原告起訴主張：其與被告二人均係國立高雄師範大學（下稱
    高師大）國文系教授，被告丙○○於民國95年1 月18日上午
    在高師大召開國文系第二次系務會議時，以附表編號2 、4
    、6 、8 、12、14、16所示發言內容中之「胡說八道」，及
    附表編號24所示發言內容中之「講話要憑良心、憑事實」、
    「含血噴人」，與附表編號28所示發言內容中之「大家要有
    一點水準」、「潑婦罵街」、「是真是假，大家都聽得到」
    等語辱罵原告；被告甲○○則蓄意提供原告於95年6 月6 日
    在高師大國文系1 年甲班授課時向學生提及丙○○有向研究
    生收取不當金錢之錄音光碟（下稱系爭光碟）予被告丙○○
    ，惡意使丙○○觀看該光碟後，以此光碟片上簽呈予高師大
    校長及對其提出刑事毀謗告訴（台灣高雄地方法院檢察署以
    96年度偵續字第156 號聲請簡易判決處刑，嗣經本院刑事庭
    改依通常程序，現以96年度易字第3725號審理中）與民事賠
    償訴訟（現於本院96年度重訴字第110 號審理中）。是被告
    丙○○於上開系務會議所言及被告甲○○惡意提供系爭光碟
    之舉，均分別致原告名譽權受有損害，精神上受有痛苦，為
    此爰依民法第195 條第1 項所規定之侵權行為法律關係提起
    本訴，並聲明：(一)被告丙○○應給付原告新台幣（下同）2,
    000,00 0元，被告甲○○應給付原告1,000,000 元。(二)願供
    擔保請准宣告假執行。
二、被告丙○○則以：其固有於上開系務會議為附表編號2 、4
    、6 、8 、12、14、16、24、28所示之發言內容，但其當時
    係因擔任國文系之系主任，業已盡力向高師大校方據理力爭
    保留「大一國文」課程為6 小時及維持「四書」課程，無奈
    校方提出大多數其他大學之作法，於表決時少數難敵多數，
    致「大一國文」課程被減為4 小時，而「四書」課程則被廢
    除調整為「經典與生活」，詎原告卻道聽途說在上開系務會
    議中污衊其身為系主任卻未力保「大一國文」及「四書」課
    程，其始為上揭發言，其對原告並無任何惡意等語，資為抗
    辯。並聲明：(一)駁回原告之訴。(二)如受不利之判決，願供擔
    保請准宣告免為假執行。
三、被告甲○○則以：匿名者將系爭光碟放在其辦公室信箱中，
    因辦公室為公共場所，信箱均未上鎖，實難得知該光碟之確
    切來源；且因該光碟內容有甚多原告不妥之言論，其遂循行
    政作業體系及流程，將該光碟交與當時擔任國文系系主任之
    丙○○教授處理，並無任何違法不妥處；又丙○○以此光碟
    對原告提出民事賠償及刑事告訴，純屬丙○○個人對此光碟
    之因應處理方式，與其無關等語，資為抗辯。並聲明：(一)駁
    回原告之訴。(二)如受不利之判決，願供擔保請准宣告免為假
    執行。
四、兩造不爭執之事項如下（本院卷第70、124 頁），並有原告
    所提出之系爭光碟片（即起訴狀之附件一）及經本院勘驗該
    光碟片後所製作之譯文（本院卷第126 至133 頁）、台灣高
    雄地方法院檢察署96年度偵續字第156 號聲請簡易判決處刑
    書在卷可佐，堪信為真實。
  (一)原告與被告丙○○間於95年1 月18日上午在高師大國文系第
    二次系務會議時，有如附表所示之發言內容。
  (二)系爭光碟為被告甲○○交與被告丙○○，再由丙○○持之向
    高師大校方上簽呈檢舉，並對原告提出毀謗告訴（台灣高雄
    地方法院檢察署以96年度偵續字第156 號聲請簡易判決處刑
    ，嗣經本院刑事庭改依通常程序，現以96年度易字第3725號
    審理中）及民事賠償訴訟（現於本院96年度重訴字第110 號
    審理中）。
五、按因故意或過失，不法侵害他人之權利者，負損害賠償責任
    ，為民法第184 條第1 項前段所明定。故其成立要件，除行
    為人有故意或過失外，限於行為人以不法侵害行為，侵害他
    人之權利，造成損害，並侵害行為與損害結果間具有相當因
    果關係者，始屬之。查原告主張被告丙○○於上開系務會議
    所言及被告甲○○惡意提供系爭光碟之舉，分別致其名譽權
    受有損害，爰各依侵權行為法律關係請求被告二人賠償等情
    ，固據原告提出系爭光碟為證，然為被告以前開情詞否認。
    是本件爭點為(一)被告丙○○上開行為有無故意不法侵害原告
    之名譽權。(二)被告甲○○上開行為有無故意不法侵害原告之
    名譽權。
六、被告丙○○上開行為有無故意不法侵害原告之名譽權？
  (一)按「涉及侵害他人名譽之言論，可包括事實陳述與意見表達
    ，前者具有可證明性，後者則係行為人表示自己之見解或立
    場，無所謂真實與否。而民法上名譽權之侵害雖與刑法之誹
    謗罪不相同，惟刑法就誹謗罪設有處罰規定，該法第310 條
    第3 項規定『對於所誹謗之事，能證明其為真實者，不罰。
    但涉於私德而與公共利益無關者，不在此限』；同法第311
    條第3 款規定，以善意發表言論，對於可受公評之事，而為
    適當之評論者，亦在不罰之列。蓋不問事實之有無，概行處
    罰，其箝制言論之自由，及妨害社會，可謂至極。凡與公共
    利益有關之真實事項，如亦不得宣佈，基於保護個人名譽，
    不免過當，而於社會之利害，未嘗慮及。故參酌損益，乃規
    定誹謗之事具真實性者，不罰。但僅涉及私德而與公共利益
    無關者，不在此限。又保護名譽，應有相當之限制，否則箝
    束言論，足為社會之害，故以善意發表言論，就可受公評之
    事，而適當之評論者，不問事之真偽，概不予處罰。上述個
    人名譽與言論自由發生衝突之情形，於民事上亦然。是有關
    上述不罰之規定，於民事事件即非不得採為審酌之標準。申
    言之，行為人之言論雖損及他人名譽，惟其言論屬陳述事實
    時，如能證明其為真實，或行為人雖不能證明言論內容為真
    實，但依其所提證據資料，足認為行為人有相當理由確信其
    為真實者（參見司法院大法官會議釋字第五○九號解釋）；
    或言論屬意見表達，如係善意發表，對於可受公評之事，而
    為適當之評論者，不問事之真偽，均難謂係不法侵害他人之
    權利，尚難令負侵權行為損害賠償責任。」，此有最高法院
    96年度台上字第928 號判決意旨可資參照。
  (二)本件被告丙○○固在上揭系務會議與原告之對答過程，於附
    表編號2 、4 、6 、8 、12、14、16所示發言內容中提及「
    胡說八道」，及於附表編號24所示發言內容中提及「講話要
    憑良心、憑事實」、「含血噴人」，且於附表編號28所示發
    言內容中提及「大家要有一點水準」、「潑婦罵街」、「是
    真是假，大家都聽得到」等語。然查，本件係由原告先在上
    揭系務會議時發言指出當時身為國文系系主任之被告丙○○
    未支持國文系「四書與人生」課程之開立，致該門課程遭校
    方取消，被告丙○○始以「胡說八道」之言語回應原告，並
    向原告說明「四書與人生」課程係調整為「經典與生活」，
    即把「四書」擴充成中國十三經的經典等情，有附表編號1
    至18所示譯文可稽；又被告丙○○係於上揭系務會議向原告
    解釋其為「大一國文」課程堂數減少一事，業已在校方行政
    會議盡力爭取，卻遭原告否認其用心，始以「講話要憑良心
    、憑事實，不要含血噴人」、「我想我們是一個老師，大家
    要有一點水準。如果要把一個老師看做潑婦罵街，沒意思啦
    。在這個地方侮辱這個殿堂，是真是假大家都聽到」之言詞
    回應原告等情，亦有附表編號18至28所示譯文足參。則依上
    揭對答譯文內容觀之，核被告丙○○之上揭言論，顯係在原
    告指摘其身為系主任卻對「大一國文課程堂數」及「四書與
    人生課程」未予支持等節，所為表示其個人之見解或立場，
    而屬「意見表達」，無所謂真實與否，先予敘明。
  (三)又於上揭系務會議中，除原告與被告丙○○發言外，尚有第
    三人發言稱：「我們的四書課之所以學生反彈聲浪非常大，
    是因為不知道我們在講什麼，所以今年的教育評鑑對我們的
    衝擊非常大，就是因為我們學校開的四書課……所以過去我
    們對四書與人生的關注不夠，都找兼任老師博士生上，上什
    麼也都沒人管才會有這樣的結果，所以校務會議雖然我跟主
    任（即被告丙○○）去打所有的人，還是遍體鱗傷的回來」
    等語，此有本院卷第132 頁所示譯文中標示「男3 」之發言
    內容可參，且為兩造所不爭執（本院卷第124 頁），故被告
    丙○○既於高師大之校務會議上確有力保國文系之開課權益
    ，則其於遭原告在上揭系務會議以其對國文系上開課程未予
    支持等節指摘時，所為附表編號、4 、6 、8 、12、14、1
    6 、24、28所示之發言內容，應係出於藉此達對外澄清之目
    的，並請亦為高師大國文系教授之原告自重其為人師表之身
    分，而非單純就原告人格之無端攻擊，故被告既係基於維護
    個人名譽之辯白性陳述及呼籲原告應自重，自難謂其有毀損
    他人名譽之惡意，或已逾適當之範圍。況被告丙○○所為原
    告所指涉及侵害他人名譽之上揭言論，既如前述係其針對「
    大一國文課程堂數」及「四書與人生課程存廢」之說明，核
    與高師大課程存廢及堂數等公共利益相關，而屬可受公評之
    事，故參照前揭最高法院判決意旨，尚難認被告丙○○不法
    侵害原告之名譽。
七、被告甲○○上開行為有無故意不法侵害原告之名譽權？
    原告主張被告甲○○惡意提供系爭光碟，供丙○○以此上簽
    呈向校方檢舉，並對其提出民、刑事告訴，致其名譽受損云
    云，固據被告甲○○自承交付系爭光碟予丙○○等情在卷。
    然按主張侵權行為損害賠償之被害人，對於加害人構成侵權
    行為之事實，係屬有利於被害人之事實，自應由被害人就侵
    權行為損害賠償請求權構成要件，負舉證責任。經查：被告
    丙○○於本院準備程序業已明白陳稱：95年6 月6 日文學院
    院長選舉完畢，6 月8 日上班時被告甲○○就到伊辦公室交
    給伊一片有關原告上課時提及伊向研究生拿錢之實況錄音光
    碟（即系爭光碟），所以伊於另案對原告所提毀謗刑事案件
    偵查庭中（96年度偵續字第156 號）只說是甲○○提供系爭
    光碟，沒有說甲○○以此光碟要伊去對原告提出告訴，是伊
    自己看了系爭光碟後認為伊遭原告羞辱毀謗，所以才上簽給
    高師大校長，並寄存證信函給原告，要求原告道歉，但原告
    置之不理，伊忍無可忍才自己決定對原告提出刑事、民事告
    訴，並非被告甲○○要伊對原告提出告訴等語（本院卷第97
    、150 、151 頁），並經本院調閱台灣高雄地方法院檢察署
    96年度偵續字第156 號刑事偵查案件查核屬實。是被告丙○○既未曾提及受被告甲○○指示始以系爭光碟對原告提出告
    訴，且因該光碟內容有甚多不利被告丙○○之言論，被告甲○○始將該光碟交與當時擔任國文系系主任之丙○○教授處
    理，亦符行政作業體系之流程，而無任何違法不妥處，自難
    認被告甲○○上開行為有故意不法侵害原告之名譽權。
八、綜上所述，原告以被告丙○○於上開系務會議所言及被告甲○○惡意提供系爭光碟之舉，均分別致原告名譽權受有損害
    云云，為無足採。被告丙○○抗辯其係對原告所指其對國文
    系上開課程未予支持等節做澄清說明之意見表達，並無惡意
    等語；被告甲○○則抗辯其提供系爭光碟，無任何違法不妥
    處等語，即均屬可信。從而，原告本於侵權行為之法律關係
    提起本件之訴，請求被告丙○○應給付2,000,000 元，被告
    甲○○應給付1,000,000 元，即均屬無據，請求不應准許，
    自應駁回其訴。而原告之訴既經駁回，其假執行之聲請亦失
    所附麗，應併予駁回。
九、本件事證已臻明確，兩造其餘之攻擊防禦方法及舉證，核與
    判決結果不生影響，爰不一一論列，附此敘明。
十、據上論結，本件原告之訴為無理由，依民事訴訟法第78條，
    判決如主文。
中    華    民    國    97    年    2     月    21    日
                  民事第四庭  審判長法  官  黃國川
                                    法  官  張茹棻
                                    法  官  郭瓊徽
上正本係照原本作成。
如不服本判決，應於送達後20日內，向本院提出上訴狀並表明上
訴理由，如於本判決宣示後送達前提起上訴者，應於判決送達後
10日內補提上訴理由書（須附繕本）。
中    華    民    國    97    年    2     月    21    日
                                    書記官  邱秋珍
附表
┌────────────────────────────────────────┐
│國立高雄師範大學國文系於95年1 月18日第二次系務會議之錄音光碟譯文內容            │
├─┬───┬────────────────────────────┬─────┤
│編│發言者│發                 言           內           容         │備    註  │
│號│      │                                                        │          │
├─┼───┼────────────────────────────┼─────┤
│1 │女4 （│我們的「四書與人生」課程已經確定沒有了……我想這是件非常│本院卷第12│
│  │即原告│大的事情，為什麼我們不知道，在我知道的當下，我就表示希望│9 頁及其背│
│  │乙○○│大家支持我們四書課程……我知道的訊息是，我們那時開導師會│面之錄音譯│
│  │）    │議還沒有真正決定，還有一次機會，所以在那個當下很努力就我│文內容，及│
│  │      │自己是一個教四書的老師去懇託很多長官，包括各系主任，他們│原告於本院│
│  │      │都很認同，甚至教務長也說他會幫我表達……可是後來我們教務│準備程序指│
│  │      │長是說請我向我們系主任說明請求支持，當時我的想法是：好，│稱：譯文中│
│  │      │那我先後三次拜託了系主任……沒想到後來知道的訊息是系主任│之女4 係伊│
│  │      │上台後說這是我乙○○自己的想法，所以其他主任不能支持。甚│等語（本院│
│  │      │至有人說你們國文系怎麼這麼分裂，為什麼講的話是這樣不同的│卷第124 頁│
│  │      │意見所以我很為難……後來我去詢問這個課我們幾乎是完全失掉│）        │
│  │      │了，不是我們知道的我們跟經學研究所說編一個教材，他們的意│          │
│  │      │思是說這個是經典，這個經典可以是外國的經典，所以我們國文│          │
│  │      │系、英語系自己開都可以。                                │          │
├─┼───┼────────────────────────────┼─────┤
│2 │男1 （│這個雷老師你現在這樣胡說八道。                          │本院卷第12│
│  │即被告│                                                        │9 頁背面之│
│  │丙○○│                                                        │錄音譯文內│
│  │）    │                                                        │容，及被告│
│  │      │                                                        │丙○○於本│
│  │      │                                                        │院準備程序│
│  │      │                                                        │指稱：譯文│
│  │      │                                                        │中之男1 係│
│  │      │                                                        │伊等語（本│
│  │      │                                                        │院卷第124 │
│  │      │                                                        │頁）      │
├─┼───┼────────────────────────────┼─────┤
│3 │原告  │等一下，我們現在要講的。我沒有胡說八道。                │本院卷第12│
│  │      │                                                        │9 頁背面之│
│  │      │                                                        │錄音譯文內│
│  │      │                                                        │容        │
├─┼───┼────────────────────────────┼─────┤
│4 │被告蔡│你現在這樣胡說八道的話我要請你先走。                    │同上      │
│  │崇名  │                                                        │          │
├─┼───┼────────────────────────────┼─────┤
│5 │原告  │請錄音。                                                │同上      │
├─┼───┼────────────────────────────┼─────┤
│6 │被告蔡│你在那邊胡說八道的話你要負責。                          │同上      │
│  │崇名  │                                                        │          │
├─┼───┼────────────────────────────┼─────┤
│7 │原告  │我不會胡說八道。我當然負責。                            │同上      │
├─┼───┼────────────────────────────┼─────┤
│8 │被告蔡│你自己負責。不要在上面胡說八道。                        │本院卷第13│
│  │崇名  │                                                        │0 頁之譯文│
│  │      │                                                        │內容      │
├─┼───┼────────────────────────────┼─────┤
│9 │原告  │請你不要再這樣子。我講話講完。                          │同上      │
├─┼───┼────────────────────────────┼─────┤
│10│被告蔡│你現在停下來。                                          │同上      │
│  │崇名  │                                                        │          │
├─┼───┼────────────────────────────┼─────┤
│11│原告  │我為什麼要停下來。                                      │同上      │
├─┼───┼────────────────────────────┼─────┤
│12│被告蔡│這個校務會議，陳OO老師最清楚。請你不要胡說八道。        │同上      │
│  │崇名  │                                                        │          │
├─┼───┼────────────────────────────┼─────┤
│13│原告  │請你尊重你的老師有發言的權利。你可以錄音，你可以作任何的│同上      │
│  │      │事情，可是你讓我講完話。                                │          │
├─┼───┼────────────────────────────┼─────┤
│14│被告蔡│你胡說八道嘛。                                          │同上      │
│  │崇名  │                                                        │          │
├─┼───┼────────────────────────────┼─────┤
│15│原告  │……我為什麼不能講完我要說的話。                        │同上      │
├─┼───┼────────────────────────────┼─────┤
│16│被告蔡│因為你在胡說八道。                                      │同上      │
│  │崇名  │                                                        │          │
├─┼───┼────────────────────────────┼─────┤
│17│原告  │我沒有。對不起各位老師，因為這是關係我們系的發展所以我一│同上      │
│  │      │定要把話講完。如果我們系主任對我們不誠信，將來你還想選院│          │
│  │      │長……你親口答應我三次，你怎麼對的起我們的學生          │          │
├─┼───┼────────────────────────────┼─────┤
│18│被告蔡│那我想「四書與人生」沒有被拿掉，而且變成有學分的必修，他│本院卷第13│
│  │崇名  │現在變成「經典與生活」，那麼「經典與生活」按照教育部的規│0 頁背面之│
│  │      │劃，他們是放在中西經典，我在會議的時候我講的很難聽，我說│錄音譯文內│
│  │      │這個經典是把四書擴充成中國十三經的經典，絕對不包 括耶穌 │容        │
│  │      │基督的經典、可蘭經的經典，就是我們的十三經，我為了講這句│          │
│  │      │話我不惜得罪很多人。                                    │          │
├─┼───┼────────────────────────────┼─────┤
│19│原告  │我現在請問你，是你回答一個我再反問一個還是全部一起？    │同上      │
├─┼───┼────────────────────────────┼─────┤
│20│被告蔡│我先講完你再講，反正現在這麼多老師在這裡。但是要講事實。│同上      │
│  │崇名  │我大一國文先講完嘛。                                    │          │
├─┼───┼────────────────────────────┼─────┤
│21│原告  │好好。                                                  │同上      │
├─┼───┼────────────────────────────┼─────┤
│22│被告蔡│大一國文，從六堂課減為四堂課，為了這個，我跟陳OO兩個人在│同上      │
│  │崇名  │會場幾乎跟所有人吵架了，到行政會議的時候，你的資料教務長│          │
│  │      │都有給你發了，大家都看到啦，我也起來吵架了，這樣還不夠嗎│          │
│  │      │？                                                      │          │
├─┼───┼────────────────────────────┼─────┤
│23│原告  │就我知道不是這樣。                                      │同上      │
├─┼───┼────────────────────────────┼─────┤
│24│被告蔡│所以我說你講話要憑良心、憑事實，不要含血噴人嘛。        │同上      │
│  │崇名  │                                                        │          │
├─┼───┼────────────────────────────┼─────┤
│25│原告  │我今天為什麼要問系主任，是因為人家反問我為什麼會這樣，我│同上      │
│  │      │是說我已經盡力了也寫了些東西，但是我們的系主任我聽到的狀│          │
│  │      │況是表示說是我個人的意見……那這樣子的事實，所以我們沒有│          │
│  │      │辦法幻想四書就是我們國文系以後可以自己作主了，他們外系是│          │
│  │      │說可蘭經也可以，什麼都可以，所以這種自主權已經不在我們…│          │
│  │      │…我講的話都可以錄起來，我不知道誰在錄，不好意思，你有錄│          │
│  │      │嗎？今天的光碟請給我一份，主任可以嗎？。                │          │
├─┼───┼────────────────────────────┼─────┤
│26│被告蔡│可以。                                                  │同上      │
│  │崇名  │                                                        │          │
├─┼───┼────────────────────────────┼─────┤
│27│原告  │謝謝。                                                  │同上      │
├─┼───┼────────────────────────────┼─────┤
│28│被告蔡│我想我們是一個老師，大家要有一點水準。如果要把一個老師看│同上      │
│  │崇名  │做潑婦罵街，沒意思啦。在這個地方侮辱這個殿堂，是真是假大│          │
│  │      │家都聽到。                                              │          │
└─┴───┴────────────────────────────┴─────┘


司法院資訊處製作；財團法人民間司法改革基金會備份。
